【裁判字號】    88,訴,5318
【裁判日期】    890429
【裁判案由】    債務人異議之訴
【裁判全文】
臺灣臺北地方法院民事判決  八十八年度訴字第五三一八號
    原      告    丙○○
                  乙○○
    共      同
    訴訟代理人    甲○○律師
    被      告    丁○○      住台北縣永和市○○○路○段四五號
    訴訟代理人    李富湧律師
    複  代理人    陳垚祥律師
右當事人間債務人異議之訴事件，本院判決如左：
    主    文
原告之訴及假執行之聲請均駁回。
訴訟費用由原告負擔。
    事    實
甲、原告方面：
  一、聲明：
    （一）台灣台北地方法院八十八年度民執正字第二一０七五號清償債務事件所為
          之強制執行程序應予撤銷。
    （二）被告應給付原告丙○○新台幣二十萬元，並自八十八年六月一日起至清償
          日按年息百分之五計算之利息。
    （三）前項聲明願供擔保，請准宣告假執行。
  二、陳述：
    （一）按強制執行法第十四條第一項規定「執行名義成立後，如有消滅或妨礙債
          權人請求之事由發生，債務人得於強制執行程序終結前，向執行法院對債
          權人提起異議之訴，其為異議原因之事實，發生在前訴訟言詞辯論終結後
          者，亦得主張之」，本件債權人之執行名義為鈞院八十八年度促字第三一
          ０三三號支付命令。惟債務人即原告丙○○、乙○○已於民國八十八年十
          二月十三日委請律師發函予被告撤銷遭其詐欺之八十八年六月一日不動產
          買賣契約書所為之意思表示，自得依前開規定提起債務人異議之訴。
    （二）原告丙○○因被告稱買賣標的尚包括三個停車位，始陷於錯誤而於八十八
          年六月一日與之簽訂買賣契約，由其以新台幣（下同）七百二十三萬元買
          受被告所有門牌號碼為台北市信義區○○○路四四九之二號房屋及其基地
          （下稱系爭房地），並於簽約同時給付七十萬元即除現金二十萬元外，另
          交付原告乙○○所發票，原告丙○○背書之支票五十萬元乙紙（下稱系爭
          支票）。嗣原告發現該買賣契約書竟未記載包括三個停車位，隨即與被告
          理論，但被告卻置之不理，並將提示所交付之價金支票，原告始查覺被告
          係詐欺原告丙○○年邁無知致伊陷於錯誤而誘騙簽訂前開買賣契約。
    （三）原告之所以買受系爭房地係為乙○○擬創業開設公司且為一樓房屋有三個
          停車位，才有七百二十三萬元價值，若無三個停車位，則根本不可能買受
          系爭房屋，現因買賣契約未載明有三個停車位，顯係遭被告所詐欺，已具
          狀向台灣台北地方法院檢察署提出詐欺告訴。
    （四）茲因原告之疏忽未對支付命令聲明異議，致原告所有之不動產均遭被告聲
          請鈞院查封，為此依強制執行法第十四條第一項之規定提起債務人異議之
          訴，請求撤銷八十八年度民執正字第二一０七五號強制執行程序（如聲明
          第一項）。而原告丙○○、乙○○為母子關係，原告購買系爭房地係為登
          記為乙○○所有，供其營業之用，故系爭買賣契約對乙○○而言，係利益
          第三人契約原告乙○○自得以原告丙○○所得對抗被告之事由來對抗被告
          。
    （五）系爭買賣簽約金為六十萬元，而原告丙○○早已支付十萬元訂金，嗣即可
          充作價金之一部分，與原告丙○○交付之系爭五十萬元支票，合計六十萬
          元。而另交付之十萬元乃被告要支付與謝雲龍仲介費而向原告丙○○借款
          ，故被告應依一併返還。而系爭買賣契約既已撤銷，被告即應將所交付十
          萬元訂金及十萬元借款返還，請求被告給付二十萬元及法定利息（如聲明
          第二項）。
    （六）如認系爭買賣契約無撤銷原因，則因本件僅簽訂買賣契約，支付謝雲龍七
          萬二千三百元之仲介費，若沒收原告所交付之票款五十萬元及現金十萬元
          （合計六十萬元）程屬過高，請以依法予以酌減。
    （七）證人謝雲龍為被告之代理人，其為本人即被告之意思表示對本人發生效力
          ，而謝雲龍為賺取仲介費，無所不用其極騙原告稱系爭房屋有三個停車位
          ，並答應幫原告處理遭他人占用之四尺部分，使原告方便停車致陷於錯誤
          而簽定系爭買賣契約，原告丙○○遭其謝雲龍詐欺或陷於錯誤所為之意思
          自得予以撤銷，證人謝雲龍於鈞院八十九年四月六日作證時，證稱：「李
          林金有要求解約」，足證簽約後，原告丙○○確係因三個停車位未載明而
          要求解約。又原告丙○○之所以誤認有三個停車位係因門前遭他人占用四
          尺，證人謝雲龍答應幫處理，此徵之證人謝雲龍證稱：我僅說如果被人家
          侵占，你可以去告訴，我可以協助你」等語。證人蕭明白亦證稱：「李林
          金是有大略提到停車位之事」，證人許權郎亦有向原告提及停車位三個之
          事，此參諸提出之錄音譯文可明。為此，請求判決如訴之聲明。
  三、證據：提出支付命令、律師函、買賣契約、支票、台灣台北地方法院檢察署開
      庭傳票、囑託查封登記函及錄音譯文各乙件為證（以上均為影本），並聲請訊
      問證人蕭明白。
乙、被告方面：
  一、聲明：
  （一）原告之訴駁回
    （二）如受不利判決請准供擔保免為假執行
  二、陳述：
    （一）被告並未詐欺原告丙○○：
          １被告出售系爭房地係委託泛亞房屋謝雲龍出售，洽談房地買賣事宜，係
            由謝雲龍與原告丙○○為之，被告於簽約時始與原告丙○○見面，且簽
            約之代書蕭明白係原告丙○○所聘請，且簽約當日並未談及三個停車位
            之產權相關問題，買賣契約書亦無買賣三個停車位之記載，足證原告所
            指：言明買買包括三個停車位云云，並非事實。
          ２買賣標的之房屋座落台北市○○○路四四九號之二１樓，為台北市東區
            ○○地段，面積二九點六七坪，售價七百二十三萬元，每坪二十四萬多
            元，價格相當，而一個停車位在台北市東區每個至少二百五十萬元，三
            個停車位價格已超過房屋價格，焉有如此廉價之理，原告所指顯不合情
            理，更非事實。
        ３原告丙○○以買賣房地產為專業，名下不動產（包括其子乙○○名下）
            甚多，且參與各項投資，乃一有經驗之生意人，並非年邁無知之人，本
            件原告丙○○買賣後反悔，依買賣契約書第六十條約定，應賠償違約金
    （二）次按票據法第一百二十六條規定，發票人應照支票文義擔保支票之支付，
        被告並未詐欺原告丙○○，已如前述，被告係善意取得系爭五十萬元之支
          票，對原告乙○○行使票據上之請求權為有理由。
    （三）原告另提出原來買賣契約書約定定金是六十萬元，後來增加為七十萬元，
          其中十萬元係借款云云，此亦經證人謝雲龍及許權郎當庭說明，簽約當天
          原告交付五十萬元之支票，現金只有十萬元，因現金太少，才要求增加現
          金十萬元，此十萬元為價金之一部，故原告上開主張並不實在。又本件買
          賣價款為七百二十三萬元，因原告丙○○違約，支票不獲兌現，經被告定
          期催告後，仍不給付，被告依約得將交付之價金七十萬元（現金二十萬元
          ，支票五十萬元）無條件沒收，抵作違約金，惟違約金七十萬元僅佔總價
          金之百分之九點六八，尚不及一成，並無違約金過高之情形，且本件完成
          歸責於原告丙○○之故意違約造成被告房屋未能順利出售，卻仍需支付高
          額之仲介費用（現金部分已由仲介取走），損失甚大，原告請求酌減違約
          金，並無理由。
  三、證據：提出建物權狀、財政部台北市國稅決歸戶財產查詢清單、存證信函、興
      律不動產顧問有限公司專任委託銷售契約書、要約購買委託書各乙件為證（以
      上均為影本），並聲請訊問證人謝雲龍、蕭明白。
丙、本院依聲請訊問證人謝雲龍、蕭明白，並依職權訊問許權郎及調取本院八十八年
    度促字第三一０三三號支付命令卷、八十八年度執字第二一０七五號執行卷宗。
    理    由
一、次按執行名義成立後，如有消滅或妨礙債權人請求之事由發生，債務人得於強制
    執行程序終結前，向執行法院對債權人提起異議之訴，強制執行法第十四條第一
    項前段定有明文。經查，本件被告前以執有系爭支票未獲兌現為由聲請本院准予
    核發支付命令，並對原告為合法送達，原告於收受該支付命令後，未於二十日法
    定期間內聲明異議，而於八十八年九月三十日確定，並發生實質確定力。惟參諸
    前揭支付命令聲請狀，被告所據以請求者係為票據關係，是前揭支付命令既判力
    之客觀範圍僅限於票據關係。而本件訴訟原告丙○○乃主張其與被告簽訂之系爭
    買賣契約係受詐欺及錯誤而為，於八十八年十二月十三日委請律師發函為撤銷前
    揭買受之意思表示為由認有消滅原告所為強制執行事由，係以撤銷權行使為其買
    賣關係已消滅之攻擊方法，兩者乃不同訴訟標的，本件訴訟應不受前揭支付命令
    既判力之拘束，先予敘明。
二、原告主張原告丙○○於八十八年六月一日以七百二十三萬元買受系爭房地，並於
    簽約同時給付七十萬元即除現金二十萬元外，另交付系爭支票，嗣被告於系爭支
    票未獲兌現後向本院聲請核發支付命令，於支付命令確定後並執以聲請強制執行
    等情，業經其提出買賣契約書、支票、支付命令、囑託查封登記函等件為證，復
    為被告所不爭執，堪信為真實。
三、原告請求撤銷本院八十八年度民執正字第二一０七五號清償債務事件強制執行程
    序部分：
  （一）被告辯稱系爭房地乃委由訴外人謝雲龍所出售，迨簽約當日始與原告丙○○
        見面等語，為原告丙○○所自認，是其主張系爭買賣契約係經被告詐欺所為
        云云不實，不能採信。
  （二）原告次主張其遭訴外人謝雲龍所詐騙一節，經查，關於系爭房地買賣是否包
        括三個停車位，證人謝雲龍證稱：系爭房地係忠駝國宅，附有一停車證，得
        自行於國宅內找車位，但無所有權，又因系爭房地在一樓，僅稱門口亦可停
        車，系爭買賣不包括三個停車位，且以該地段行情，一個車位二百萬至二百
        五十萬元不等，系爭房地價格僅七百二十萬元，顯不含車位等語；證人即代
        書蕭明白證稱簽約當日原告丙○○有大略提到停車位之事，但應非買賣重點
        ，否則伊應會記載於買賣契約，伊已將買賣雙方主要重點記載於買賣契約上
        等語；證人即系爭買賣買方仲介許權郎證稱伊有對原告丙○○講停車位不包
        括於產權，簽約當日僅爭執價金與貸款問題等語，足見簽訂買賣契約當時並
        未就停車位部分有所討論，顯非買賣標的。又原告丙○○對證人謝雲龍所為
        詐欺之刑事告訴，經台灣台北地方法院檢察署檢察官以「原告訂約後反悔不
        願履行買賣契約，故意杜撰三個停車位之事由，企圖以刑事告訴逼對方達成
        民事和解，被告謝雲龍應無詐欺犯行，此外復查無其他確切證據，足資證明
        被告有何不法犯行，應認被告犯罪嫌疑不足」為不起訴處分，原告丙○○不
        服聲請再議，亦經台灣高等法院檢察署以「：：系爭房屋買賣價金僅七百二
        十三萬元，焉有可能包括市價百萬元之三個停車位？且依雙方所訂之契約觀
        之，並無包括停車位之記載，足見證人許權郎、丁○○所供之證詞，應無不
        實。又其與證人許權郎之錄音帶譯文，許權郎亦無明確證實被告告知買賣標
        的物尚包括三個車位。：：」認再議無理由而駁回其再議之聲請，有證人謝
        雲龍提出兩造不爭執之台灣台北地方法院檢察署八十八年度偵字第一二九二
        二號不起訴處分書及台灣高等法院檢察署八十九年度議字第九六九號處分書
        影本各乙件為證，從而，證人謝雲龍並未對原告丙○○施用詐術，原告丙○
        ○所稱受詐欺為簽訂系爭買賣契約之主張即屬無據，不能採信。
  （三）至原告丙○○另主張陷於錯誤，惟以且系爭房地位於台北市○○○路，衡以
        市價行情，系爭房屋面積七一點零二平方公尺（另有附屬建物七點二平方公
        尺），基地應有部分為六六九五五分之六０二，價金七百二十萬元，所約定
        價金應僅限於房地部分，又證人謝雲龍稱系爭房地附有一停車證可以憑證停
        車，系爭房地為一樓，其門口亦可停車等語，亦符一般日常生活經驗，原告
        丙○○應無錯誤可言。
  （四）況受詐欺及錯誤為買受意思表示一節，原告就此有利己之事實負有舉證責任
        ，其既未為舉證，自難信真實。原告丙○○既無受詐欺或錯誤情事，自無撤
        銷權，縱使原告丙○○委請律師發函為撤銷權行使之意思表示亦不生效力。
        原告據此為消滅強制執行事由請求撤銷本院八十八年度民執正字第二一０七
        五號清償債務事件之強制執行程即無理由，不應准許。
四、原告請求給付二十萬元及法定利息部分：
  （一）原告丙○○於委託買受系爭房地時交付十萬元要約金，約明買賣契約成立後
        轉為買賣訂金一部分，有證人謝雲龍提出兩造不爭執之要約購買委託書為證
        ，嗣後亦轉為買賣訂金，為兩造所不爭執。而簽訂系爭買賣契約時於交付系
        爭支票外，再給付十萬元現金等情，亦有買賣契約書可稽，惟原告丙○○稱
        簽約當日所交付之十萬元乃被告所借貸，故一併請求返還云云，已為被告所
        否認，且該十萬元已充作買賣價金之一部分，有買賣契約所附之交款備忘錄
        載明第一期款七十萬元可證，被告稱該十萬元係價金一部分等語屬實，故買
        賣訂金現金部分為二十萬元之事實堪可認定。
  （二）原告主張系爭買賣契約業經行使撤銷權而請求返還該二十萬元一節，系爭買
        賣契約並無得行使撤銷權事由，已如前述，是此項主張於法無據。
  （三）原告又稱如不能行使撤銷權，亦請求酌減違約金一節。查，原告未履行給付
        買賣價金義務，經被告以存證信函解除系爭買賣契約，並依該契約第六條及
        第十條約定將已付價款全部沒收抵作違約金，業經原告不爭之被告提出存證
        信函為證，是系爭買賣契約已經被告解除，原告給付之訂金亦經沒收。至被
        告沒收之違約金是否過高，應按違約金之種類、一般客觀事實、社會經濟狀
        況及當事人所受損害情形以為酌定標準，原告丙○○訂金計給付七十萬元（
        二十萬元現金及系爭支票），已給付仲介費七萬二千三百元，為原告所自認
        ，則實際沒收之違約金尚不及全部買賣價金之百分之十，應無過高情事，原
        告此項請求亦無理由，不應准許。
五、假執行之宣告：
    原告之訴已經駁回，其就聲明第二項所為假執行之聲請已失所附麗，應併駁回之
    。
六、本件事證已臻明確，兩造其餘攻擊防禦方法，核與判決基礎無影響，即無再予審
    酌之必要，附此敘明。
七、結論：原告之訴為無理由，依民事訴訟法第七十八條、第八十五條第二項，判決
    如主文。
中      華      民      國    八十九    年      四      月    二十九    日
                                            民事第一庭法      官  許純芳
右為正本係照原本作成
如對本判決上訴，須於判決送達後廿日內向本院提出上訴狀
中      華      民      國    八十九    年      四      月    二十八    日
~B法院書記官  劉碧輝


司法院資訊處製作；財團法人民間司法改革基金會備份。
